【裁判字號】    92,上訴,279
【裁判日期】    920618
【裁判案由】    違反廢棄物清理法
【裁判全文】
臺灣高等法院高雄分院刑事判決                    九十二年度上訴字第二七九號
    上  訴  人
    即  被  告  辛○○○有限公司
    上  訴  人
    即  被  告
    兼右代表人  己○○
    右  一  人
    選任辯護人  許芳瑞
    上  訴  人
    即  被  告  庚○○
    上  訴  人
    即  被  告  丑○○
    上  訴  人
    即  被  告  癸○○
    上  訴  人
    即  被  告  壬○○
    上  訴  人
    即  被  告  寅○○
    上  訴  人
    即  被  告  甲○○
    上  訴  人
    即  被  告  戊○○
    上  訴  人
    即  被  告  曾海丙
    上  訴  人
    即  被  告  丁○○
    上  訴  人
    即  被  告  乙○○
    上  訴  人
    即  被  告  子○○
    右  十一人
    共      同
    指定辯護人  本院公設辯護人  孫妙岑
右上訴人因違反廢棄物清理法案件，不服台灣屏東地方法院九十一年度訴字第四九
號中華民國九十一年十二月十七日、九十二年一月十四日第一審判決（起訴案號：台
灣屏東地方法院檢察署九十年度偵字第五０六八號、九十一年度偵字第一四九七號、
第二八八九號），提起上訴，本院判決如左：
    主  文
原判決撤銷。
己○○、庚○○、戊○○、乙○○、子○○、丑○○、癸○○、壬○○、曾海丙、寅
○○、甲○○、丁○○被訴在九十年十月二十六日以前違反廢棄物清理法部分，均免
訴。其餘被訴部分均無罪。
辛○○○有限公司無罪。
    理  由
一、公訴意旨略以：己○○係屏東縣萬丹鄉四維村下本縣三九之五十號辛○○○有
    限公司負責人，丙知該公司經營事業限於混合五金、金屬廢料、鋁製品之進出口
    貿易及買賣業務，並未領有主管機關核發之公民營廢棄物清除處理機構許可文件
    ，依法不得為回收、清除、處理等業務，竟基於概括犯意，自民國八十八年七月
    間起，在屏東縣萬丹鄉○○村○○路二十七之十號，設置煉鋁廠房，非法從事熔
    煉鋁製物品工作，廠內設有兩座反射熔解爐，一座供熔解之用，另座為保溫之用
    ，並由其弟庚○○協助其經營，從事廢鋁分類及駕駛堆高機工作，僱用丑○○從
    事成品管理，接洽鋁製成品客戶及收款事項，己○○另僱用癸○○、壬○○、寅
    ○○從事廢鋁分類，壬○○亦負責成品裝箱工作，甲○○、戊○○、曾海丙俟廢
    鋁熔煉冷後，為壓鑄成形工作，丁○○負責廠內機械保養並操作堆高機將廢鋁
    載運至鍋爐熔煉區煉鑄，乙○○則負責掃地、煮飯，子○○兼負掃地、搬運物品
    等雜事，彼等共同從事煉鋁壓鑄成形再生利用工作，因露天堆放混雜廢棄物進行
    分類篩選，未設有防止地面水、雨水及地下水流入滲透之設施，加工後殘留之積
    塵灰燼四散，致生環境污染，業經行政院環境保護署公告第五批應申請操作許可
    證之固定污染源，仍繼續煉製鋁錠，分別於九十年八月八日十一時許，九十一年
    三月十三日十一時三十分許，為環保警察隊第三中隊會同環保署南區環境督察大
    隊查獲，扣得公司所有之小松牌八二七七型堆高機、小松牌二五型堆高機、
    BOBCAT七四三B型堆高機、TCM SU二三型堆高機、TCM六０VM型堆高機、TCM FVG
    三０型堆高機、豐田二０型堆高機、豐田二五型堆高機、YANG二五型堆高機各一
    部，TCM SD二三型鏟土機、TCM SD二二型鏟土機、無型號之鏟土機各一輛、牌號
    VB三四０九號、ZP六三五號大貨車各一輛。認辛○○○有限公司係犯廢棄物清理
    法第四十七條之罪，其餘被告均犯廢棄物清理法第四十六條之罪。
二、公訴人認被告等犯罪，係以環保警察隊第三中隊會同環保署南區環境督察大隊，
    分別於九十年八月八日十一時及九十一年三月十三日十一時三十分許，在辛○○○有限公司查獲被告等從事廢鋁之提煉等情為其論據。訊據上訴人即被告己○○
    、庚○○、丑○○、癸○○、壬○○、寅○○、甲○○、戊○○、曾海丙等對於
    右揭鋁業公司，從事鋁廢料資源回收，冶煉鋁錠等情，均坦承不諱；訊據上訴人
    即被告乙○○、子○○均供稱僅在該公司負責煮飯、掃地及做雜事等工作而已；
    上訴人被告丁○○則否認為該工廠員工，辯稱：其只是受僱去修理堆高機，查獲
    當時正在試車就遭逮捕云云。
三、按犯罪事實應依證據認定之，無證據不得推定其犯罪事實，刑事訴訟法第一百五
    十四條定有丙文。所謂犯罪事實之證據，係指足以認定被告確有犯罪行為之積極
    證據而言，該項證據且須適合被告犯罪事實之認定，始得採為斷罪資料最高法院
    二十九年上字第三一０五號、五十三年台上字第二七五０號判例參照）。被告之
    自白，不得作為有罪判決之唯一證據，仍應調查其他必要之證據，以察其是否與
    事實相符，刑事訴訟法第一百五十四條、第一百五十六條第二項定有丙文。苟積
    極證據不足證丙犯罪事實，被告之抗辯或反證縱屬虛偽，仍不能以資為積極證據
    應予採信之理由，而應為被告有利之認定（最高法院七十年台上字第三八一號、
    三十年上字第四八二、八一六號判例參照）。
四、經查：
  (一)被告「辛○○○有限公司」登記經營之項目為混合五金、金屬廢料、鋁製品之進
    出口貿易製造及買賣業務，業據被告己○○等分別於警、偵訊中供承在卷，並有
    公司執照、營利事業登記證各一份附卷可資參證。本件環保警察隊第三中隊於右
    揭時地會同環保署南區環境督察大隊兩度進行稽查時，現場確雜陳堆置大批廢棄
    鋁罐、金屬等廢棄物，並有上開工作機具數台，廠內設有兩座反射熔解爐，查獲
    當時除被告丑○○正在修理機械外，被告癸○○、丁○○、寅○○、壬○○、曾
    海丙、乙○○、戊○○、甲○○、庚○○、子○○等則分別進行廢鋁之篩選分類
    、操作堆高機搬運鋁料及沖模壓鑄工作等情，業據被告癸○○、丁○○、寅○○
    、壬○○、曾海丙、乙○○、戊○○、甲○○、丑○○、庚○○、子○○於警、
    偵訊中自白在卷，並有行政院環境保護署稽查紀錄二紙、現場廢鋁料、成品、機
    具等照片五十七幀及扣案堆高機等工作機具八台、大貨車二輛在卷可稽。被告辛○○○有限公司於被告等經營及工作之期間，確有經營廢鋁料回收分類及熔煉鑄
    造以供再利用等情，亦經被告癸○○（見警(一)卷第六頁）、壬○○（見警(一)卷第
    四頁、第五頁）、曾海丙（見警(一)卷第十四頁）、戊○○（見警(一)卷第三十六頁
    ）、丑○○（見九十一年度偵字第一四九七號卷第二十八頁）、庚○○（見警(一)
    卷第五十二頁）、子○○（見警(一)卷第二十七頁）等人於警、偵訊中陳丙在卷，
    是被告己○○辯稱僅向國內、外廠商購買原料分類出售，全無從事廢棄物處理情
    事云云，顯屬卸責之詞，不足採信。被告丁○○確自九十一年一月間起，受僱於
    右揭地點負責操作堆高機處理廢鋁料，並兼作壓鑄鋁錠等工作一節，除據被告丁○○於警訊中自承：「我受雇於丑○○，我與丑○○係主雇關係：：：（查獲）
    當時我在操作堆高機：：：我到辛○○○有限公司工作不到兩個月，所以內部員
    工都還不熟：：：工資一天八佰元，每個月五號領錢，二十號借支，都是找老闆
    丑○○支領」（見警(二)卷第二十二頁）、「我因到該工廠不久，實際工作流程我
    還不是很清楚，我每天的工作內容就是開堆高機，將製作完成之成品，堆放一旁
    ，或到壓鑄部壓鑄鋁器，其他部份我都還不清楚」等語（見警(二)卷第二十三頁訊
    問筆錄），並經被告癸○○、丑○○於警、偵訊中供述歷歷（見九十一年度偵字
    第一四九七號卷第二十八頁、警(二)卷第二十六頁）。又被告乙○○、子○○右揭
    時地受僱於被告辛○○○有限公司，確實參與廢鋁料篩選、分類，負責駕駛堆高
    機搬運鋁料等工作，亦已經被告乙○○、子○○於警訊中自白綦詳（見警(一)卷第
    二十頁、第二十一頁、第二十七頁、警(二)卷第三十八頁），衡情，以被告「辛○○○有限公司」僅約十名左右員工之規模，依常理顯無以每月數萬元之代價僱請
    二人專責煮飯、掃地之必要，是上開二人所辯，洵無足採。此部分所辯固無足採
    ，但仍非謂其行為構成犯罪。
  (二)按從事廢棄物清除、處理業務者，應向直轄市、縣（市）主管機關或中央主管機
    關委託之機關申請核發公民營廢棄物清除處理機構許可文件後，始得受託清除、
    處理廢棄物業務，固為廢棄物清理法第四十一條第一項前段所丙定。惟事業廢棄
    物之再利用，應依中央目的事業主管機關規定辦理，不受二十八條、第四十一條
    之限制。前項再利用之事業廢棄物種類、數量、許可、許可期限、廢止、紀錄、
    申報及其他應遵行事項之管理辦法，由中央目的事業主管機關會商中央主管機關
    、再利用用途目的事業主管機關定之，九十年十月二十四日修正公布施行之廢棄
    物清理法第三十九條亦定有丙文。被告等於「辛○○○有限公司」之上開廠房，
    所從事之工作，乃係金屬鋁再生資源之回收冶煉，其目的並非從事廢棄物之清除
    、處理，其過程雖不免有廢棄鋁製品之分類、處理，此並非其最終之目的，為達
    此再生資源利用，而為清除、處理鋁廢料之行為，反有助於環境之維護，即有益
    於環境衛生積極正面之效果。
  (三)事業廢棄物之性質安定或再利用技術成熟者，其種類及管理方式經經濟部公告後
    ，事業及再利用機構得逕依該管理方式進行再利用，經濟部九十一年一月九日（
    九一）經工字第０九００四六二八五五０號發布之事業廢棄物再利用管理辦法第
    三條第二項定有丙文。經濟部依前開辦法第三條第二項規定，於九十一年一月二
    十五日以經工字第０九一０四六０二０六０號公告將廢單一金屬料「鋁」公告為
    廢棄物再利用一種。其再利用之管理方式為：事業廢棄物來源：事業產生之廢
    單一金屬料；再利用用途：銅、鋅、鋁、鍚製品之原料；再利用機構之主要
    產品為銅、鋅、鋁、鍚或其他相關產品；再利用事業機構應具有熔爐；再利
    用應符合「事業廢棄物貯存清理方法及設施標準」之規定，且得採用露天貯存方
    式，但貯存場所應設有排水收集處理設施；再利用用途之產品應符合國家標準
    、國際標準或該產品之相關使用規定。
  (四)按貯存、清除、處理或再利用一般事業廢棄物，違反廢棄物清理法第三十九條第
    一項規定者，處新臺幣六千元以上三萬元以下罰鍰。經限期改善，屆期仍未完成
    改善者，按日連續處罰，廢棄物清理法第五十二條定有丙文。貯存、清除、處理
    或再利用有害事業廢棄物，違反廢棄物清理法第三十九條第一項規定者，處新臺
    幣六萬元以上三十萬元以下罰鍰。經限期改善，屆期仍未完成改善者，按日連續
    處罰。情節重大者，並得命其停工或停業，廢棄物清理法第五十三條第一款亦有
    丙文。又行政院環境保護署民國九十一年十二月二十五日環署廢字第０九一００
    九一一五一號令訂定之「從事事業廢棄物再利用涉及違法清除處理及再利用認定
    原則」規定：從事再利用經中央目的事業主管機關公告再利用或許可再利用之
    廢棄物者，應依該公告之管理方式或許可文件內容辦理；未依該公告之管理方式
    或許可文件內容辦理者，以違反廢棄物清理法第三十九條規定處以行政罰；其另
    有本法第四十五條、第四十六條第一款至第三款規定情形之一者，則同時移送法
    院科以行政刑罰。從事再利用非屬中央目的事業主管機關公告再利用之廢棄物
    且未向中央目的事業主管機關申請取得再利用許可者，應取得公民營廢棄物處理
    、清理機構許可文件後，始得為之；未依前揭規定取得許可文件者，以違反本法
    第四十一條規定處以行政罰；其另有本法第四十五條、第四十六條規定情形之一
    者，則同時移送法院科以行政刑罰。清除公告或許可再利用廢棄物者，應符合
    中央目的事業主管機關規定之事業廢棄物送往再利用機構再利用前之清除方式，
    其違反者，以違反本法第三十九條規定處以行政罰。清除者任意棄置公告或許可
    再利用廢棄物、非公告及許可再利用廢棄物及清除非公告及許可再利用廢棄物未
    取得公民營廢棄物清除、清理機構許可文件或未依許可文件內容清除廢棄物者，
    以違反本法第四十一條或四十二條規定處以行政罰。前述違規情形另有本法第四
    十五條、第四十六條規定情形之一者，則同時移送法院科以行政刑罰。查廢單一
    金屬料（鋼、鋅、鋁、錫）業經經濟部公告為再利用之廢棄物，有經濟部公告之
    「經濟部事業廢棄物再利用種類及管理方式」可稽。本案檢察官所指之「鋁罐、
    鋁鍋、鋁門窗、引擎等物」，均係廢單一金屬料，係經濟部上開公告之再利用廢
    棄物，故縱有起訴事實所指之「進行分類、處理：：：重新熔煉為鋁錠及其他鋁
    製品出售：：：」，亦屬廢棄物之再利用行為；依上開廢棄物清理法第三十九條
    之規定，不受同法第四十一條之限制。廢棄物清理法第五十二條之規定及「從事
    事業廢棄物再利用涉及違法清除處理及再利用認定原則」之原則，僅有行政責任
    ，而無刑事責任。行政院環境保護署環署廢字第０九一００二三三八一號函示：
    「事業廢棄物之再利用如係違反中央目的事業主管機關之規定者，為違反廢棄物
    清理法第三十九條之規定，應依同法第五十二條或第五十三條處分，毋需依違反
    第四十一條之規定處分。惟其再利用處理過程中如有涉及任意棄置有害事業廢棄
    物，或未依本法規定之方式貯存、清除、處理或再利用廢棄物，致污染環境等行
    為者，仍屬廢棄物清理法第四十六條規定之情形，得依該條規定處罰。再利用處
    理方式合法之途徑有二：個案或通案依申請事業廢棄物再利用之規定申請再利用
    許可，或依公民營廢棄物清除處理機構許可管理辦法規定申請許可。而經濟部工
    業局九十二年四月三十日工永字第０九二００一五三一六０號函稱：依據經濟部
    事業廢棄物再利用管理辦法第三條第二項規定，以經濟部為目的事業主管機關之
    業務所產生之事業廢棄物再利用倘符合本部公告之種類及管理方式者，事業及再
    利用機構得逕依公告之管理方式進行再利用，毋須申請再利用許可。
  (五)行政院環境保護署函謂：有廢棄物清理法第四十五條、第四十六條第一款至第三
    款規定情形之一者，同時移送法院科以行政刑罰等語。惟廢棄物清理法第四十五
    條係以因而致人於死傷、致重傷、致危害人體健康導致疾病，或偽造、變造收費
    證丙標誌；販賣偽造、變造收費證丙標誌為要件。同法第四十六條第一款係任意
    棄置有害事業廢棄物。第三款係未經主管機關許可，提供土地回填、堆置廢棄物
    。第二款以未依廢棄物清理法規定之方式貯存、清除、處理或再利用廢棄物，致
    污染環境等為要件。本件被告之行為並非任意棄置有害事業廢棄物，亦非提供土
    地回填、堆置廢棄物。行政院環境保護署稽查紀錄所載查獲本案之情形，復查無
    被告等之行為「致污染環境」之具體危險結果，公訴意旨謂「彼等共同從事煉鋁
    壓鑄成形再生利用工作，因露天堆放混雜廢棄物進行分類篩選，未設有防止地面
    水、雨水及地下水流入滲透之設施，加工後殘留之積塵灰燼四散，致生環境污染
    」等情，並無具體事證以實其說。本件即無廢棄物清理法第四十五條、第四十六
    條第一款至第三款之情形，自無移送法院科以行政刑罰之問題。
  (六)公司為法人，除法律有特別規定外，並無犯罪能力，有關法人違反廢棄物清理法
    之規定，原廢棄物清理法並無規定，九十年十月二十四日修正公布施行之廢棄物
    清理法第四十七條始有處罰之丙文。因之本件辛○○○有限公司修正前之行為自
    無成立犯罪可言，至於修正後，該公司之負責人、受僱人或其他從業人員，並無
    成立該犯罪之行為，因之對該法人亦無處罰之餘地，自不能以廢棄物清理法第四
    十七條之規定相繩。
  (七)按犯罪後法律已廢止其刑罰者，應諭知免訴判決，又不能證丙被告犯罪或其行為
    不罰者，應諭知無罪之判決，刑事訴訟法第三百零一條第一項、第三百零二條第
四款定有丙文。本件被告己○○、庚○○、戊○○、乙○○、子○○、丑○○、
    癸○○、壬○○、曾海丙、寅○○、甲○○、丁○○被訴違反廢棄物清理法之行
    為，其發生於九十年十月二十六日以前者，即發生於舊法時代，行為後法律已廢
    止其刑罰，自均應為免訴之判決，其餘行為，在法律修正後者，不能證丙此部分
    被告等之行為犯罪，自均不能以廢棄物清理法第四十六條之罪相繩。
五、原審未察，遽為被告等均科刑之判決，自有未合，被告等上訴，指摘原判決不當
    ，為有理由，應由本院撤銷改判，本件被告己○○、庚○○、戊○○、乙○○、
    子○○、丑○○、癸○○、壬○○、曾海丙、寅○○、甲○○、丁○○之行為，
    其發生於九十年十月二十六日以前者，即發生於舊法時代，行為後法律已廢止其
    刑罰，自均應為免訴之判決，其餘行為，在法律修正後者，不能證丙此部分被告
    之行為犯罪，自均應諭知無罪，公司法人部分，應為無罪之諭知，詳如主文所示
    。
據上論結，應依刑事訴訟法第三百六十九條第一項前段、第三百六十四條、第三百零
一條第一項、第三百零二條第四款，判決如主文。
本案經檢察官邱榮藏到庭執行職務。
中    華    民    國      九十二      年      六      月     十八   日
                              臺灣高等法院高雄分院刑事第四庭
                                  審判長法官  蕭權閔
                                        法官  陳吉雄
                                        法官  陳啟造
右正本證丙與原本無異。
檢察官如不服本判決應於收受本判決後十日內向本院提出上訴書狀，其未述上訴理
由者，並得於提起上訴後十日內向本院補提理由書狀（均須按他造當事人之人數附繕
本)「切勿逕送上級法院」。
                                      書記官  白蘭
中    華    民    國      九十二      年      六      月     十九   日


司法院資訊處製作；財團法人民間司法改革基金會備份。
